【裁判字號】    89,上訴,1399
【裁判日期】    900330
【裁判案由】    違反商業會計法等
【裁判全文】
臺灣高等法院刑事判決                          八十九年度上訴字第一三九九號
    上訴人即
    被      告  乙○○
    選任辯護人  鍾永盛
                謝宜伶
右上訴人因違反商業會計法等案件，不服臺灣板橋地方法院八十八年度訴字第四六０
號，中華民國八十九年二月二日第一審判決（起訴案號：臺灣板橋地方法院檢察署八
十七年度偵字第二五九四號）提起上訴，本院判決如左：
    主  文
原判決撤銷。
乙○○公司負責人，為納稅義務人，以不正當方法逃漏稅捐，處有期徒刑陸月，如易
科罰金，以參佰元折算壹日。
    事  實
一、乙○○係設於台北縣泰山鄉○○街二十二巷六弄二號「護鎮有限公司」（下稱護
    鎮公司）之負責人，為納稅義務人，亦為商業登記法所稱之商業負責人，負有據
    實填製登載其業務上作成之商業會計憑證之義務。其明知楊文靜、何財福、詹番
    江、吳光、蔡龍川、蔡榮華、黃世華、甲○○、林宜淋（起訴書誤為林宜琳）、
    吳振興、藍中正、方欽祥、吳加再、黃國雄、林錦杰、王張明、翁瑞河及不詳姓
    名而身分證字號為Ｚ000000000號等十八人，於民國（下同）八十一年
    一月至十二月間，並未受僱於護鎮公司而申領薪資，竟基於逃漏稅捐、製作不實
    會計憑證之犯意，於八十一年十二月某日，在護鎮公司上址，囑由不知情之護鎮
    公司成年會計人員，虛偽製作楊文靜等十八人在護鎮公司八十一年各具領薪資新
    台幣（下同）二十二萬五千元，於其業務上附隨作成之員工八十一年度財政部台
    灣省北區國稅局各類所得扣繳暨免扣繳憑單（下稱扣繳憑單），填製不實會計原
    始憑證。旋於八十二年一、二月間，委由位於在台北縣板橋市一不知情之記帳業
    者，製作八十一年度營利事業所得稅結算申報書時，將上開不實之薪資金額共四
    百零五萬元列為護鎮公司之營運成本，並於八十二年三月間，持向財政部台灣省
    北區國稅局申報八十一年度營利事業所得稅，行使業務上登載不實文書，足以生
    損害於楊文靜等十八人及國稅局對稅捐稽徵管理之正確性與國家稅收，並以此不
    正當方法逃漏護鎮公司八十一年度之營利事業所得稅計有二十七萬零六百二十四
    元。
二、案經財政部台灣省北區國稅局函送台灣板橋地方法院檢察署檢察官偵查起訴。
    理  由
一、訊據上訴人即被告乙○○否認有何偽製扣繳憑單與營利事業所得結算申報書而逃
    漏稅捐之犯行，其於原審辯稱：上開楊文靜等十八人資料，是住在新竹以南之工
    頭許添在提供的，因伊承作綁鋼筋部分，由工頭許添在找工人，工人大都是流動
    的，流動員工則作幾個月就離開領錢就走，工人部分祗有許添在知道云云，於本
    院審理時則辯稱：工人是丙○○找的，工人資料係丙○○所提供，丙○○稱工人
    資料由許添在提供云云。惟查：
    (一)被告為護鎮公司之負責人，有台灣省政府建設廳八十八年六月十九日八八建三
      管字第三二四三０九號函送之護鎮公司（已於八十六年八月三十日建三管字第
      四０九八一二號撤銷公司登記）設立登記資料附卷可考（見原審卷第四十一頁
      至第四十六頁），且為被告所自承，被告為護鎮公司之負責人應可認定。
    (二)被害人何財福、吳光、蔡龍川、黃世華、甲○○、林宜淋、吳加再、翁瑞河及
      王張明等人於財政部台灣省北區國稅局約談時均證稱未曾於護鎮公司工作過，
      亦未具領護鎮公司給付之薪資（見偵查卷何財福等人筆錄）且被害人詹番江、
      吳光、甲○○等三人係台北市政府警察局大同分局破獲王澄木收購他人身分證
      虛填勞務報酬支出憑證後轉售他人之人頭，此經台灣士林地方法院以八十四年
      度訴字第三六八號判決確定在案，並有判決書一件附卷可佐（見偵查卷第五十
      頁），足證被害人楊文靜等十八人應非護鎮公司僱請之員工。被告於原審辯稱
      ：楊文靜等人之資料係由許添在提供，經原審向新竹以南各縣市警察局及台北
      縣、市警察局查詢結果，均無被告供述之「許添在」其人（見原審卷第一０四
      頁至第一二一頁之警察局函），被告又無法提供「許添在」其人之資料以供調
      查，於本院審理時又改稱係：工人資料係丙○○提供云云，前後所供不一，已
      有可議，況楊文靜等十八人確未曾在護鎮公司工作，已如前述，至於係由何人
      所提供，並無區別，被告對於來路不明之人所提供之工人資料，遽為記載於扣
      繳憑單上，並採為申報稅捐之資料，與常情有違，其所辯不知情云云，自不可
      採信。
    (三)被告以楊文靜等十八人各受領薪資二十二萬五千元，製作扣繳憑單十八紙，並
      據以申報護鎮公司八十一年度營利事業所得稅乙節，亦據被告於偵查、原審及
      本院審理中供承不諱，並有扣繳憑單影本（見財政部台灣省北區國稅局新莊稽
      徵所八十九年九月十四日北區國稅新莊資第八九０００八二四五號函附件）、
      財政部台灣省北區國稅局台北縣分局八十八年七月五日北區國稅資字第八八０
      二五四四九號函送之護鎮公司八十一年度營利事業所得稅結算申報資料六份在
      卷可稽（見原審卷四十七頁至第五十三頁）
    (四)又護鎮公司以楊文靜等十八人名義，列入薪資各二十二萬五千元，共申報四百
      零五萬元，此有異常薪資所得查核清單及綜合所得稅薪資所得核定清單在偵查
      卷可參。再被告為護鎮公司虛列楊文靜等十八人具領八十一年度薪資共四百零
      五萬元，逃漏該公司營利事業所得稅二十七萬零六百二十四元，此亦有財政部
      台灣省北區國稅局八十八年三月十九日北區國稅三字第八八０八二八七一號函
      附卷可憑（見原審卷第十三頁）。
    綜上所述，本件事實明確，被告所辯為卸責之詞，不足採信，其聲請再為傳喚證
    人楊文靜、王澄木、丙○○，暨函調丙○○侵占告訴案部分，即無必要，被告犯
    行堪以認定。
二、按員工年度各類所得扣繳暨免扣繳憑單，乃為證明扣繳事項所編製之憑證，核屬
    商業會計法第十五條規定商業會計憑證中之原始憑證之範疇，業據據經濟部八十
    五年二月一日經八五商字第八五二０一六五三號及同機關八十六年六月四日以經
    八十六商字第八六二一０八０五號函示甚明。查被告係護鎮公司之負責人，為納
    稅義務人，亦為商業登記法所定之商業負責人，被告於業務上作成之扣繳憑單上
    ，虛列登載楊文靜等十八人領得薪資之數額、時間等不實事項，並持向稅捐機關
    申報稅捐，逃漏護鎮公司八十一年度之營利事業所得稅計有二十七萬零六百二十
    四元足以生損害於楊文靜等十八人及稅捐機關稅捐稽徵之正確性與國家稅收，核
    其所為，係犯修正前商業會計法第六十六條第一款之製作不實會計憑證罪、稅捐
    稽徵法第四十七條第一款、第四十一條之公司負責人以不正當方法逃漏稅捐罪。
    又被告上開係利用不知情之會計人員、記帳業者從事上開犯行，為間接正犯（最
    高法院七八年度台上字第四三一號判決參考）。再被告製作不實會計憑證行為時
    間為八十一年十二月間，原商業會計法第六十六條第一款之製作不實會計憑證罪
    已於八十四年五月十九日修正為同法第七十一條第一款之製作不實會計憑證罪（
    同年月二十一日生效），將原最重本刑五年以下有期徒刑、拘役或一萬元以下罰
    金，修正為最重本刑五年以下有期徒刑、拘役或科或併科新台幣五十萬元以下罰
    金，比較新舊法之法定本刑，以舊法對被告有利，依刑法第二條第一項但書規定
    ，本案應適用修正前之商業會計法第六十六條第一款之規定論罪；另修正前商業
    會計法第六十六條第一款之製作不實會計憑證罪為刑法第二百十五條、第二百十
    六條之行使業務上登載不實文書罪之特別規定，依特別法優於普通法之原則，自
    應優先適用修正前商業會計法第六十六條第一款之規定論處，（最高法院七十九
    年度臺上字第四九六四號判決參照），公訴人認應成立刑法第二百十六條、第二
    百十五條之罪，起訴法條尚有未洽，應予變更，且漏引稅捐稽徵法第四十七條第
    一款，應予指明。被告所犯上開製作不實會計憑證罪與公司負責人以不正當方法
    逃漏稅捐罪間，有方法結果之牽連關係，應從較重之公司負責人以不正當方法逃
    漏稅捐罪處斷。
三、原審以被告罪證明確，予以論罪科刑，固非無見，惟查：公司與公司負責人在法
    律上並非同一人格主體，依稅捐稽徵法第四十七條第一款規定，納稅義務人係公
    司組織而應受處罰者，僅以關於納稅義務人應處徒刑之規定，轉嫁於處罰公司負
    責人（最高法院六十九年台上字第三０六八號判例意旨參照，是稅捐稽徵法第四
    十七條、第四十一條之法定刑，較修正前商業會計法第六十六條第一款之五年以
    下有期徒刑、拘役或一萬元以下罰金為重，原審認為應論以製作不實會計憑證罪
    ，自有未合。被告上訴否認犯行，固無理由，但原判決既有可議，自應由本院將
    原判決撤銷改判。爰審酌被告未曾受刑之宣告，逃漏稅捐之金額為二十多萬元，
    對國家及被害人楊文靜等人所造成之損害，以及其犯罪後未能坦承犯行等一切情
    狀，量處有期徒刑六月，並諭知易科罰金之折算標準。
據上論斷，應依刑事訴訟法第三百六十九條第一項前段、第三百六十四條、第二百九
十九條第一項前段、第三百條、修正前商業會計法第六十六條第一款、稅捐稽徵法第
四十七條第一款、第四十一條第一項，刑法第十一條前段、第四十一條、第二條第一
項但書，罰金罰鍰提高標準條例第一條前段，判決如主文。
本案經檢察官張啟彬到庭執行職務。
中      華      民      國      九十      年      三    月    三十    日
                              臺灣高等法院刑事第二十四庭
                                  審判長法  官  陳  貽  男
                  法  官  王  炳  梁
                                        法  官  李  世  貴
右正本證明與原本無異。
如不服本判決應於收受送達後十日內向本院提出上訴書狀，其未敘述上訴之理由者並
得於提起上訴後十日內向本院補提理由書（均須按他造當事人之人數附繕本）。
                                        書記官  魏  汝  萍
中      華      民      國      九十      年      四    月    四      日
附錄：本判決論罪科刑法條全文
修正前商業會計法第六十六條第一款
商業負責人，主辦及經辦會計人員有左列各款情事之一者，處五年以下有期徒刑、拘
役或一萬元以下罰金：
一、以明知為不實之事項，而填製會計憑證或記入帳冊者。
稅捐稽徵法第四十七條
本法關於納稅義務人、扣繳義務人及代徵人應處徒刑之規定，於左列之人
適用之：
一  公司法規定之公司負責人。
二  民法或其他法律規定對外代表法人之董事或理事。
三  商業登記法規定之商業負責人。
四  其他非法人團體之代表人或管理人。
稅捐稽徵法第四十一條
納稅義務人以詐術或其他不正當方法逃漏稅捐者，處五年以下有期徒刑、拘役或科或
併科新台幣六萬元以下罰金。


司法院資訊處製作；財團法人民間司法改革基金會備份。
